最高法院民事判決　　　　　　　　　　　　　　　八十七年度台上字第三○一三號
　　上　訴　人　郭國生
　　　　　　　　郭國興
　　　　　　　　郭國和
　　　　　　　　郭水木
　　　　　　　　郭黃素
　　被 上訴 人　李宏哲
　　　　　　　　李宏健
　　　　　　　　李黃冊
　　　　　　　　李慧芬
右當事人間請求分割共有物事件，上訴人對於中華民國八十六年十二月八日台灣高等
法院高雄分院第二審判決（八十六年度重上字第一五號），提起上訴，本院判決如左
：
    主  文
原判決廢棄，發回台灣高等法院高雄分院。
    理  由
本件係分割共有物之訴，其訴訟標的對於全體共有人必須合一確定，故本件雖僅由郭
國生提起上訴，其效力及於第一審共同被告之共有人郭國興、郭國和、郭水木、郭黃
素等四人，爰將郭國興等四人併列為上訴人，合先說明。
次查被上訴人主張：坐落屏東縣新園鄉○○段第五三五地號面積○‧○四六一公頃、
同段第五三五之三○號面積○‧一八二六公頃、同段第五三五之三二號面積○‧三三
四八公頃土地三筆（以下簡稱系爭土地）為兩造所共有，被上訴人李宏哲、李宏健、
李慧芬之應有部分均為三十六分之七，被上訴人李黃冊之應有部分為三十六分之三，
上訴人郭水木及郭黃素之應有部分均為九二九一六分之三五六九，上訴人郭國興及郭
國生之應有部分為二七八七四八分之一一九一七，上訴人郭國和之應有部分為六九六
八七分之一一九一七，系爭土地並無因使用目的不能分割之情形，兩造就該土地亦未
訂立不分割之約定，惟對分割方法無從獲致協議等情，爰求為將系爭土地准予裁判分
割之判決。
上訴人則以：同意分割，但不同意被上訴人所主張之分割方法；且系爭土地早有分管
之約定，並有分管之事實，應按分管位置分配。又因系爭三筆土地共有人相同，應有
部分相同，為使系爭土地發揮經濟效益，以將三筆土地合併分割為宜等語，資為抗辯
。
原審將第一審所為分割方法廢棄，改判如原判決附表一所示方法分割，無非以：本件
被上訴人主張之事實，業據其提出土地登記簿謄本及都市計畫土地使用分區證明書為
證，且為上訴人所不爭執。而被上訴人請求上訴人分割共有之系爭土地，兩造均無法
達成協議分割，堪信被上訴人上開主張為真實。兩造已無法協議分割共有物，則被上
訴人訴請以判決分割系爭土地，即無不合，自應予准許。次按分割共有物，以消滅共
有關係為目的，法院裁判分割共有土地時，除因該土地內部分土地之使用目的不能分
割（如為道路）或部分共有人仍願維持其共有關係，應就該部分土地不予分割或准該
部分共有人成立新共有關係外，應將土地分配於各共有人單獨所有，最高法院六十九
年台上字第一八三一號著有判例。又共有人請求分割多筆土地，若兩造並未同意將多
筆土地合併後而為分割，則若驟將請求分割之多筆土地合併計算其面積及各共有人依
應有部分比例分得土地之面積，使共有人分得某一筆土地，而未分得他筆之土地，顯
與分割共有物之旨不符。是除經全體共有人同意外，法院就共有人請求分割多筆土地
，尚不能任意予以合併，或將其中某筆土地全部分與共有人之一人。經查，被上訴人
表示仍願按其原有持分維持共有，上訴人則未為相同之表示，故除被上訴人部分共有
人成立新共有關係外，應將土地分配於上訴人各人所有，。又兩造共有之系爭土地第
五三五之三二號其上有三棟房舍，分別為上訴人郭國興、郭國和及郭水木所使用；至
其餘部分為空地，目前其上雜草叢生，且三筆系爭土地互不連接，業經原審至現場勘
驗明確，並經第一審囑託屏東縣東港地政事務所派員實地測量，有勘驗筆錄及複丈成
果圖在卷可按。爰審酌系爭土地之使用現狀及被上訴人願意保持共有。上訴人郭水木
、郭黃素願單獨取得，另上訴人郭國興、郭國全、郭國和願保持共有，並慮及兩造就
所取得之土地能較方整俾便日後規劃利用與兩造分得部分各有利弊之公平性，及兩造
並未全體同意合併分割，且事實上亦因系爭土地間另隔有他人所有之土地以致無法將
多筆土地合併後而為分割，故尚不能任意予以合併，或將其中某筆土地全部分與共有
人之一人等因素，乃定分割方法如原判決附圖所示，而按兩造應有部分比例面積，將
各該部分土地分別割歸其等各自取得或按其原有持分成立新共有關係。兩造各自取得
之土地位置及面積，及仍保持共有之土地其等之應有部分比例，均分別如附表所示等
語，為其判斷之基礎。
惟查所謂合併分割須經全體共有人同意，乃指數筆不同地號之土地，其共有人係非以
成立一共有關係之意思而共有之情況而言，倘共有人係以成立一共有關係之意思而共
有數筆土地時，自無經全體共有人同意之必要。本件上訴人陳稱：系爭三筆土地原為
一筆，即地號為同段五三五地號，嗣因都市○○道路之規劃而分割出來，是三筆土地
之共有關係乃係同一，應有部分亦各均相同，為使系爭土地能發揮經濟效益，依土地
地形，系爭三筆土地應以合併分割為宜。且系爭土地早有分管之約定，並有分管之事
實，應按照分管位置分配較為妥當等語（見原審卷第四四頁至第四五頁、第七八頁至
第七九頁、第九十頁反面及第一二八頁至第一三三貢）。原審未查明兩造對系爭三筆
土地是否係以成立一共有關係而共有三筆土地﹖有無分管之約定﹖亦未說明上訴人前
述主張何以不足採之意見，即謂未經全體共有人同意，不得合併分割，自有判決不備
理由之違法。且原判決理由中先謂被上訴人願按其原有持分維持共有，上訴人則未為
相同之表示，故除被上訴人部分共有人成立新共有關係外，應將土地分配於上訴人各
人所有。復稱上訴人郭水木、郭黃素願單獨取得，另上訴人郭國興、郭國全、郭國和
則願保持共有云云，並將原判決附表一所示編號Ａ、Ａ、Ａ、Ｂ、Ｂ、Ｂ及Ｃ、Ｃ－
１、Ｃ、Ｃ分別分歸上訴人郭國興、郭國生、郭國和三人按其應有部分比例保持共有
，不無判決理由前後矛盾之違法。又共有物之分割，如以原物分配於各共有人，按應
有部分比例為分配時，應顧慮其經濟上之價值，如各共有人分得土地價值不同，即難
謂為公允適當之分割方法。依原審之分割方法，上訴人郭黃素、郭水木所分得原判決
附表一所示編號（下同）Ａ、Ａ部分，面積各僅十七‧七一平方公尺，為畸零地；Ｂ
、Ｂ面積雖各為七○‧一四平方公尺，因其正面臨寬八公尺之道路，如其分得土地寬
度未超過三‧五公尺，依台灣省畸零地使用規則第三條、第十一條之規定，非經與相
鄰之土地合併，無法建築。原審未查明Ｂ、Ｂ寬度有無超過三‧五公尺，能否建築﹖
亦有未合。另五三五－三○地號之土地，被上訴人分得面臨寬十二公尺道路之土地，
上訴人則分得面臨寬八公尺且尚未開闢之道路，其價值與經濟效益必然不同，原審以
其價值相同而按其應有面積分配，亦有可議。原判決之分割方法顯非公平妥適。上訴
論旨，指摘原判決不當，求予廢棄，非無理由。
據上論結，本件上訴為有理由，依民事訴訟法第四百七十七條第一項、第四百七十八
條第一項，判決如主文。
中      華      民      國    八十七    年     十二     月    二十四    日
                              最高法院民事第二庭
                                  審判長法官  曾  桂  香
                                        法官  劉  延  村
                                        法官  徐  璧  湖
                                        法官  劉  福  聲
                                        法官  黃  秀  得
      右正本證明與原本無異
                                              書  記  官
中      華      民      國    八十八    年      一      月      八      日
